最　高　行　政　法　院　裁　定　　　　　　　　　九十一年度裁字第一四三三號
　　抗告人　甲○○
　　　　　　　　　　送達代收人.
右抗告人因與相對人臺南縣稅捐稽徵處間土地增值稅事件，對於中華民國九十年四月
十二日高雄高等行政法院八十九年度訴字第二二四號裁定，提起抗告，本院裁定如左
︰
    主  文
抗告駁回。
抗告訴訟費用由抗告人負擔。
　　理  由
一、按「抗告法院認抗告為不合法或無理由者，應為駁回抗告之裁定。」民事訴訟法
    第四百九十二條第一項定有明文；依行政訴訟法第二百七十二條規定，前開規定
    於行政訴訟準用之。次按訴訟標的為確定判決或和解之效力所及者，行政法院應
    以裁定駁回之，亦為行政訴訟法第一百零七條第一項第九款所明定。
二、本件原法院以：抗告人前於八十四年六月三十日，因其債務人吳原豐、吳原正所
    有坐落臺南縣仁德鄉○○段五八之一、五八之二地號等農地執行拍賣，乃代位向
    相對人申請免納土地增值稅暨退還溢繳稅款；相對人以前開土地於拍定日雖屬農
    業區，然其地目分別為雜、建，核與行為時土地稅法第三十九條之二及同法施行
    細則第五十七條第一項第一款所定不合，否准所請；抗告人不服，循序提起行政
    訴訟，經行政法院以八十六年度判字第一九一二號判決駁回，抗告人仍不服，提
    起再審之訴，復經同院以八十六年度判字第二九四四號判決駁回。另查關於系爭
    農地是否屬耕地以外之其他農業用地，即農業發展條例施行細則第十四條第一項
    第二款第二目之都市計畫內之農業區，而得適用行為時土地稅法第三十九條之二
    或農業發展條例第二十七條規定免徵土地增值稅乙節，業據抗告人於前開行政爭
    訟事件中予以主張，並經該確定判決駁回在案；而本件訴訟標的與前訴訟之訴訟
    標的同為申請核准免徵土地增值稅及退還溢繳土地增值稅，並無訴訟標的不同情
    形。從而，本件就系爭土地有無農地移轉免徵土地增值稅規定之適用及准否退稅
    之同一行政處分，既經判決確定，抗告人復就同一行政處分，請求撤銷，訴願決
    定不予受理，核無不合，爰裁定駁回抗告人之訴。
三、本件抗告人抗告意旨略以：（一）行政訴訟法第一百零七條第一項第九款所定之
    訴訟標的，係指當事人為確定其請求時所主張或不認之法律關係，不服行政機關
    之處分，欲行政法院對之加以裁判者而言。苟非為確定其請求時所主張或不認之
    法律關係，而為維持「訴之聲明」而提出訴訟資料者，為攻擊或防禦方法。查抗
    告人於八十四年六月三十日向相對人申請免徵土地增值稅並退還溢徵稅額時，其
    請求之法律關係，係以系爭土地為農業發展條例第三條第十一款所指耕地，依土
    地法之編定之農業用地，相對人否准之而告爭，案經鈞院駁回確定在案，則其確
    定判決之既判力亦僅及以「請求時所主張之法律關係為限」，而不及其他。嗣於
    本件請求時，係以系爭土地為農業發展條例第三條第十款之農業用地，依都市計
    畫法編定之農業區，申請免徵並退還溢徵稅額被否准而訴請裁判，則前確定判決
    之訴訟標的與本件之訴訟標的迥不相同，自非訴訟標的為確定判決效力所及者。
    （二）縱抗告人於前訴訟程序中敘及「若為都市計畫內農業區即得適用免徵」云
    云，因其非請求時之法律關係，自非確定判決時效力所及之訴訟標的，充其量僅
    屬於訴訟程序進行時，為維持其訴之聲明而提出之攻擊或防禦方法而已。至申請
    核准免徵土地增值稅及退還溢繳土地增值稅，為申請事由，並非請求時所主張或
    不認之法律關係等語。
四、本院按訴訟標的為確定判決或和解之效力所及者，行政法院應以裁定駁回之，行
    政訴訟法第一百零七條第一項第九款定有明文。次按行政訴訟之訴訟標的，係指
    當事人以訴或反訴請求行政法院為裁判所主張或否認之請求或法律關係。查觀之
    本院八十六年度判字第一九一二號、八十六年度判字第二九四四號判決，有關本
    件抗告人前於八十四年間代位吳原豐、吳原正就系爭土地向相對人申請免納土地
    增值稅暨退還溢繳稅款之行政訴訟事件，抗告人係主張系爭土地之所有權人吳原
    豐、吳原正就系爭土地有免納土地增值稅及退還溢繳稅款之權利，相對人否認之
    ，乃請求行政法院予以裁判，是該事件之訴訟標的為免納土地增值稅及退還溢繳
    稅款之權利。另抗告人於本件亦係主張吳原豐、吳原正就系爭土地有免納土地增
    值稅及退還溢繳稅款之權利，再提起行政訴訟請求裁判，其訴訟標的亦為免納土
    地增值稅及退還溢繳稅款之權利，是前後二件行政訴訟之訴訟標的係屬相同。抗
    告人雖謂其於前案之主張為「系爭土地為農業發展條例第三條第十一款所指耕地
    ，依土地法之編定之農業用地」，本件之主張為「系爭土地為農業發展條例第三
    條第十款之農業用地」，二者之訴訟標的不同云云，惟查抗告人所主張之前開二
    事項，係欲形成抗告人所主張吳原豐、吳原正有免納土地增值稅及退還溢繳稅款
    之權利之不同事由，抗告人於訴訟中為此項主張，無非欲使行政法院肯認吳原豐
    、吳原正有免納土地增值稅及退還溢繳稅款之權利，進而作成如其聲明之判決，
    是前開二種不同之主張乃訴訟中之攻擊防禦方法，而非訴訟標的。抗告人以各該
    攻擊防禦方法為訴訟標的，核非可取。本件之訴訟標的既與已確定之本院八十六
    年度判字第一九一二號、八十六年度判字第二九四四號事件之訴訟標的相同，則
    本件訴訟標的已為確定判決之效力所及，揆之前開法條規定，本件抗告人於原審
    之訴即非合法。原法院以裁定駁回抗告人之訴，自無不合，抗告意旨以前開各詞
    指摘原裁定有所違誤，求予廢棄，為無理由，應予駁回。
五、依行政訴訟法第二百七十二條、第一百零四條、民事訴訟法第四百九十二條第一
    項、第九十五條、第七十八條，裁定如主文。
中　　華　　民　　國　　九十一　　　年　　　十二　　　月　　　五　　　　日
                    最 高 行 政 法 院  第 三 庭
                                審 判 長 法  官　　　葉　振　權
                                         法  官      林　家　惠
                                         法  官　　　吳　錦　龍
                                         法  官　　　劉　鑫　楨
                                         法  官　　　吳　明　鴻
右  正  本  證  明  與  原  本  無  異
　　　　　　　　　　　　　　　　　　　　 法院書記官　阮  桂  芬
中　　華　　民　　國　　九十一　　　年　　　十二　　　月　　　五　　　　日
